【裁判字號】    97,上,211
【裁判日期】    980527
【裁判案由】    清償債務
【裁判全文】
臺灣高等法院臺中分院民事判決  97年度上字第211號
上  訴  人  戊○○
訴訟代理人  陳大俊律師
            張秀瑜律師
被  上訴人  丙○○
訴訟代理人  丁○○
上列當事人間清償債務事件，上訴人對於中華民國97年4月30日
臺灣臺中地方法院96年度重訴字第449號第一審判決提起上訴，
本院於98年5月13日言詞辯論終結，判決如下：
    主  文
上訴駁回。
第二審訴訟費用由上訴人負擔。
    事實及理由
一、上訴人起訴主張略以：
  (一)被上訴人於民國81年間急需用錢，要求上訴人幫助，上訴人
    乃向訴外人己○○借3張支票共計新臺幣（下同）360萬元，
    轉借給被上訴人使用。詎支票到期，被上訴人無錢繳納，上
    訴人為顧及信用，乃至臺中市農會借款360萬元轉帳至己○
    ○帳戶，該筆借款屢經上訴人於81年10月及11月間數次口頭
    向被上訴人催討，被上訴人均藉詞拖延。經上訴人於96年8
    月17日以存證信函通知出面清算本息，被上訴人仍置之不理
    。爰依借貸契約之法律關係訴請被上訴人返還360萬元及自
    82年1月1日起至清償日止之法定遲延利息。本件縱使無法證
    明借貸關係存在，被上訴人並無法律上原因受有票據兌現36
    0萬元之利益，致上訴人受有360萬元之損害，上訴人爰追加
    依民法第179條不當得利返還請求權，請求就借款返還請求
    權與不當得利返還請求權，擇一為上訴人有利之判決。訴之
    聲明：(1)被上訴人應給付上訴人360萬元，及自82年1月1日
    起至清償日止按年息百分之5計算之利息；(2)願供擔請准宣
    告假執行。
  (二)對被上訴人答辯之補充陳述：
    1.依證人庚○○庭呈拆帳明細表顯示，謝金柳、壬○○、丙
      ○○及戊○○四人（均為同父母親之兄弟姊妹）分得不動
      產之價值均為847.7796萬元，上訴人戊○○分得A6、1/3B
      1及B6（B6基地下稱系爭土地，地上建物下稱系爭建物）
      ，被上訴人丙○○分得A9、1/3B1及1/2B4，而參照（70）
      中工建使字第1739號使用執照存根及名冊可知：(1)A6：即
      東山路一段208之8號。(2)B1：即東山路一段210巷2號。(3)
      B6：即東山路一段210巷10之1號，係上訴人目前居住之不
      動產，為東山路巷內三樓之透天厝。(4)A9：即東山路一段
      212號，係被上訴人目前居住之不動產，為東山路大馬路
      邊佔地52坪角間四樓透天厝。
    2.由卷內土地登記申請書顯示：81年之前上訴人居住之土地
      （北屯區○○段667地號）係登記為上訴人戊○○與被上
      訴人丙○○各有二分之一應有部分，其上之系爭建物係登
      記訴外人壬○○及乙○○各有二分之一應有部分，並無被
      上訴人所述其就建物有二分之一應有部分。
    3.依建築物改良物登記簿及土地登記簿，丙○○、壬○○及
      乙○○將B6應有部分移轉予上訴人之詳細情形，收件係連
      號緊接辦理。
    4.本件B6即系爭土地及建物，係依合建協議分予上訴人，81
      年之前雖僅有土地二分之一之應有部分登記上訴人名下，
      上訴人仍享有完全使用收益之權：
      (1)上訴人戊○○分得A6、1/3B1及B6，其中A6上訴人已於
        72年間以245萬元轉售予第三人賴敏錫，另外A9則為被
        上訴人分得且目前仍居住之不動產，復以明細表為證人
        庚○○所庭呈，乙○○亦有相同之明細表，顯見系爭拆
        帳明細表為真正，所有合建之人均依拆帳明細表互相找
        補分得應分到之不動產。
      (2)由拆帳明細表顯示B6係完全分予上訴人，被上訴人丙○
        ○也分得A9、1/3B1及1/2B4，每人分得部分之價值應有
        847.7796萬元，其餘之人應將丙○○不足部分付現金補
        足。如果B6有二分之一或三分之一應分予被上訴人丙○
        ○，明細表上丙○○部分自當會記載1/3B6或1/2B6，戊
        ○○部分亦會記載2/3B6或1/2B6，且上訴人分得部分之
        價值必定少於847萬元，是被上訴人所述其就B6（即上
        訴人目前居住之不動產）有二分之一斷屬不可能，畢竟
        上訴人合建時提供之土地坪數係所有人最多的，後因不
        計較協議使同房兄弟均分得價值847萬元之不動產。
      (3)依證人乙○○證述及參照庚○○庭呈81年3月23日簽立
        之土地交換合建合約書內容，足證81年間B6建物及土地
        併案連號移轉登記予上訴人，係因畸零地交換完成沒必
        要繼續箝制，始依原合建約定無償移轉登記予上訴人。
      (4)B6部分分予上訴人後，上訴人在71年間即出租予訴外人
        陳吉雄，至81年間已達10年之久，租金均係上訴人收取
        ，此由最後一年之租賃契約足證，另上訴人目前居住房
        屋之房屋稅，雖登記納稅義務人為壬○○及乙○○，但
        從71年起均由上訴人繳納，此由上訴人收執多年之繳稅
        收據足證。如果B6部分有分給被上訴人二分之一或三分
        之一，為何租賃契約之出租人卻僅為戊○○，亦由戊○
        ○收取租金近10年，甚至由上訴人從71年起繳納房屋稅
        ，被上訴人卻無任何異議，也不繳納房屋稅，此在在證
        明被上訴人並無分得B6部分。
    5.上訴人並未支付買賣價金，向被上訴人購買其所主張之應
      有部分，茲將理由分述於下：
      (1)依照拆帳明細表B6係完全分予上訴人，因81年間達成交
        換地的協議，履行先前合建協議，方將壬○○、乙○○
        及丙○○之應有部分併案連號移轉登記予上訴人，此實
        質上並非基於買賣關係，上訴人並未支出任何買賣價金
        ，此業經證人壬○○及乙○○證述在案。
      (2)如果因為81年間過戶時被上訴人之太太刁難不願履行合
        建協議，在被上訴人已分得東山路大馬路邊地坪52坪的
        四樓角間透天店面（A9），而上訴人另外分得A6才賣24
        5萬元，B6部分土地及房屋合建時估價僅為400萬元，復
        以上訴人要另外貸款來支付被上訴人所要求買賣價金36
        0萬元的情形下，上訴人必定會提起訴訟訴請履行合建
        協議，何必另外再花360萬元購買被上訴人所主張之二
        分之一或三分之一。
      (3)如果因為被上訴人刁難，上訴人不得已只好接受支出買
        賣價款，壬○○及乙○○也可能如法泡製而向上訴人索
        取建物過戶之價款，是上訴人豈可能冒著如此之風險欣
        然接受被上訴人之刁難而跑去貸款360萬元獨厚被上訴
        人。
      (4)依卷內土地登記申請書顯示，被上訴人僅係曾共有土地
        二分之一，並無被上訴人及庚○○所述建物也有二分之
        一之權利，而被上訴人之友性證人己○○及壬○○另證
        述被上訴人有三分之一之權利，又拆帳明細表顯示B6是
        完全分予上訴人，是被上訴人與數位證人間之陳述顯有
        相左之處，亦與卷內登記申請書及拆帳明細表不符。
      (5)證人己○○雖證述訂約過戶交屋各要繳一次款，既然如
        此，上訴人向被上訴人購買應有部分應會訂立買賣契約
        ，土地登記聲請書上聲請登記以外約定事項應會有記載
        「另立私契」，然查本件上訴人與被上訴人並未訂立任
        何買賣契約（私契），被上訴人亦未提出任何買賣契約
        書，土地登記聲請書上聲請登記以外約定事項亦無記載
        「另立私契」。
      (6)系爭B6之不動產係完全分給上訴人，如有分給被上訴人
        三分之一，拆帳明細表丙○○部分自當會記載1/3B6 ，
        戊○○部分亦會記載2/3B6，且被上訴人所分得之不動
        產價值將會超過847萬元。本件由拆帳明細表顯示出壬
        ○○、丙○○及戊○○各分得1/3B1，證人或因70年間
        合建事宜已久，對於如何分配房屋難免記憶有所出入將
        1/3B1誤以為1/3B6。
      (7)因為辦理畸零地交換後，壬○○及乙○○答應將建物無
        償返還登記上訴人以履行合建約定，是系爭土地登記申
        請書內載明買賣實圖登記之方便，並非真有買賣關係，
        而連號併案一起送件之丙○○部分亦填載買賣關係，此
        亦係圖登記程序之方便，並非實質上有買賣關係存在。
      (8)系爭667地號之土地總面積僅169平方公尺（51.1225坪
        ），被上訴人主張上訴人花360萬元向其購買二分之一
        土地（25.56125坪），顯然不合常情。蓋81年間東山路
        附近25坪之土地，市場行情不可能高達360萬元。
      (9)本件如果確係買賣房地價款，上訴人何必向訴外人己○
        ○陸續借三紙支票，直接將農會帳戶內之現金或貸款下
        來的錢直接匯款至被上訴人之戶頭，甚至簽立買賣契約
        （私契）載明分三期給付作為憑證。且81年8月29日被
        上訴人已將B6之土地二分之一移轉登記予上訴人，衡之
        常情，如係買賣關係應會在移轉登記完畢將價金給付完
        畢，然本件第三紙支票係上訴人於81年9月29日始轉存
        110萬元入己○○帳號使支票兌現，此顯然與一般不動
        產交易情形不同。
      (10)果上訴人支付360萬元向被上訴人購買應有部分，則被
        上訴人應會記憶深刻其就建物及土地之應有部分到底有
        多少，其賣出多少不動產之應有部分價值達360萬元，
        然被上訴人確實就B6建物部分無二分之一應有部分，卻
        仍於答辯狀陳述其以360萬元賣出土地及建物二分之一
        應有部分予上訴人，此無非欲將81年間交換地無箝制必
        要返還登記上訴人之事，扭曲成上訴人支付價金向其購
        買應有部分。
    6.證人己○○之證述不實在，理由如下：
      (1)上訴人與被上訴人從未訂立任何買賣契約（私契），如
        有訂立被上訴人早已提出，且卷內之土地登記申請書上
        聲請登記以外約定事項亦無記載「另立私契」，此外B6
        部分自建築完成後即由上訴人支配使用，並自71年間即
        出租予訴外人陳吉雄至81年間，租賃契約終止後則由上
        訴人繼續支配使用，是根本無所謂交屋之問題。
      (2)依拆帳明細表B6部分是完全分予被上訴人，且從建築物
        改良物登記簿可知，B6之建物部分自始自終被上訴人均
        無應有部分，被上訴人亦於答辯狀主張：上訴人目前居
        住之土地及房屋在81年之前與被上訴人各有二分之一應
        有部分，上訴人向其購買土地房屋二分之一應有部分，
        證人己○○卻很肯定證述被上訴人有三分之一持分，此
        在在令人匪夷所思。
    7.證人壬○○之證述不實在，理由如下：
      (1)依拆帳明細表B6部分是完全分予上訴人，且上訴人提供
        合建之土地應有部分多於被上訴人甚多，如果建商有說
        要分給被上訴人丙○○三分之一，則上訴人分得不動產
        價值將不足847萬元，被上訴人分得不動產之價值將近
        1000萬元，是證人所述之分法實屬不可能。
      (2)查69年間合建距今已二十幾年，證人壬○○已屆78歲之
        高齡，是否能精確回想合建之約定，要非無疑。況且，
        系爭拆帳明細表已明確指出B6係分給上訴人，且從建築
        物改良物登記簿及土地登記簿可知B6之建物及土地部分
        自始自終未登記上訴人有三分之二應有部分，復以如被
        上訴人有三分之一則土地之應有部分應會登記被上訴人
        有三分之一而非二分之一。
    8.證人庚○○之證述不實在，在在係維護被上訴人，茲分述
      理由如下：
      (1)上訴人戊○○與證人庚○○曾有恩怨如下：
        83、84年間水景里福隆宮原本計畫重劃拆除，時值管理
        人之庚○○亦建議里民拆除福隆宮，因福隆宮之坐落土
        地登記於庚○○名下，里民為保留福隆宮廟宇之完整性
        及恐拆除後土地登記管理人名下將淪為私人所有，信徒
        將無法置喙，紛紛表示反對意見，上訴人遂自告奮勇四
        處向上級政府奔波陳請於原址保留廟地免遭拆除，並透
        過市政府協助召集信徒大會開會進而成立福隆宮管理委
        員會，使證人庚○○無法再擔任管理人，且廟地毋庸拆
        除必須將土地登記成福隆宮所有，甚至因此事件庚○○
        無法受里民信任再當選里長，是上訴人方與當初不願將
        廟地變更登記福隆宮且不召開信徒大會之庚○○產生嚴
        重嫌隙。
      (2)如果本件因被上訴人太太堅持不過戶導致上訴人必須購
        買，致庚○○協調多次印象非常深刻，復以庚○○是本
        件支票之最後執票人，則證人庚○○於第一次出庭應不
        會證述：丙○○很客氣，就同意過戶、時間太久了，我
        忘記了有無交付金錢。且，證人對於為何在支票上面背
        書卻均答以過那麼久要再查看看，卻對於上訴人要求開
        票支付土地房屋二分之一買賣價金又印象非常深刻，故
        證人前後兩次之證述顯然不一致，要難採信。
      (3)查系爭B6建築改良物登記簿並無登記被上訴人曾有建物
        二分之一應有部分，證人庚○○第一次出庭後回家如何
        僅憑其提出之土地交換合建合約書、支票影本及拆帳明
        細表後，即很肯定被上訴人丙○○土地與建物都是持分
        二分之一，此實令人百思不得其解，畢竟土地交換合建
        合約書、支票影本、拆帳明細表及B6建築改良物登記簿
        都無記載被上訴人丙○○土地與建物都是持分二分之一
        。如果係因為多次居間協調印象非常深刻，則證人何必
        第一次出庭答以時間太久忘記了，事隔二個多禮拜再出
        庭作證卻又印象非常深刻，甚至篤定被上訴人土地與建
        物都是持分二分之一，此在在令人懷疑與上訴人有嫌隙
        之證人庚○○維護迎合被上訴人之說法。
      (4)本件係上訴人分三次向己○○借票陸續交付被上訴人，
        且拿到票時支票上應記載事項均已記載完畢，根本從未
        委託庚○○開票，且係己○○的票何必要上訴人來委託
        庚○○開票，是庚○○所述與證人己○○之證詞亦不符
        合。
      (5)證人庚○○既然對於拆帳明細表不清楚，其如何對其上
        記載之英文代號及內容進一步肯定證述這張拆帳明細表
        之分配比例方式不是針對上訴人目前居住之系爭建物，
        而是針對其他部分。參照（70）中工建使字第1739號使
        用執照存根及名冊可知B6即為東山路一段210 巷10－1
        號，是證人庚○○所述在在係維護被上訴人，企圖將自
        己無意中提出之拆帳明細表誤導係其他土地房屋之拆帳
        明細分配比例，以模糊B6即系爭建物完全分予上訴人之
        事實。
二、被上訴人答辯略以：
    上訴人所稱之360萬元乃為兩造間不動產買賣上訴人所交付
    之款項，被上訴人並非向上訴人借貸。上訴人目前居住處所
    之土地房屋所有權，在81年之前與被上訴人各持二分之一所
    有權。上訴人因想取得土地房屋全部之權利，向被上訴人提
    出購買其持有之部分，但期間因價錢雙方認知差異甚大，幾
    經協調，最後以360萬元成交。上訴人向己○○借3張支票開
    立不同兌現日期給被上訴人。上訴人協調期間曾請當時之里
    長庚○○代書出面，所以雙方在其事務所辦理過戶登記手續
    等語。答辯之聲明：駁回上訴人之訴。
三、原審審酌兩造提出之攻擊防禦方法後，判決駁回上訴人之訴
    及其假執行之聲請，上訴人對原審判決不服，提起上訴，於
    本院聲明：(一)原判決廢棄；(二)被上訴人應給付上訴人360萬
    元及自82年1月1日起至清償日止，按年息百分之5計算之利
    息；(三)第一、二審訴訟費用由被上訴人負擔；(四)上訴人願供
    擔保，請准宣告假執行。被上訴人於本院答辯聲明：(一)上訴
    駁回；(二)第一、二審訴訟費用由上訴人負擔。
四、上訴人主張81年間上訴人向訴外人己○○借3張支票，即
    1.發票日81年7月27日、面額100萬元，2.發票日81年8月27
    日、面額150萬元，3.發票日81年9月27日、面額110萬元（
    附於原法院96年度促字第60002號支付命令事件卷內）共計
    360萬元，交付被上訴人。支票到期上訴人乃至臺中市農會
    借款360萬元轉帳至己○○帳戶等情，業據上訴人提出支票3
    張、台中市農會取款條單及支票送款簿、存證信函2件、土
    地登記謄本等件均影本為證，且為被上訴人所不爭，堪信為
    真實。
五、上訴人主張系爭票款，係被上訴人向上訴人借用之借款，縱
    非借款亦係不當得利，請求被上訴人返還該款；被上訴人則
    否認前開款項係借款，且非不當得利。上訴人依消費借貸關
    係，請求被上訴人返還借款部分，是否有理由，茲分述如下
    ：
  (一)按稱消費借貸者，謂當事人一方移轉金錢或其他代替物之所
    有權於他方，而約定他方以種類、品質、數量相同之物返還
    之契約；當事人主張有利於己之事實者，就其事實有舉證之
    責任；民法第477條第1項、民事訴訟法第277條前段分別定
    有明文。次按當事人主張有金錢借貸關係存在，須就其發生
    所須具備之特別要件即金錢之交付與借貸意思表示相互一致
    負舉證責任。而交付金錢之原因多端，或為買賣，或為贈與
    ，或因其他之法律關係而為交付，非謂一有金錢之交付，即
    得推論授受金錢之雙方即屬消費借貸關係。若僅證明有金錢
    之交付，未證明借貸意思表示互相一致者，尚不能認有金錢
    借貸關係存在（最高法院92年度台上字第557號、96年度台
    上字第1528號判決意旨參照）。又消費借貸為契約之一種，
    必須當事人互相表示意思一致，始能成立。匯款至他人設於
    銀行之帳戶，原因不一，尚難以有匯款之事實，即認其成立
    消費借貸契約（最高法院92年度台上字第225號判決意旨參
    照）。
  (二)經查，被上訴人固不否認上訴人向己○○借3張支票開立不
    同日期交付被上訴人兌現之事實，惟上訴人交付支票之原因
    有多端，並非僅有借貸一途，自難僅以有交付支票之事實即
    認有借貸關係存在，本件被上訴人既否認與上訴人間有消費
    借貸之合意，依前揭說明，上訴人就兩造間有借貸意思表示
    相互一致之事實，即應負舉證責任。證人辛○○於原審固證
    稱兩造有借貸事實，惟證人係在多年後經上訴人之誘導始為
    此等約一、二十年前之回憶而為證述，自不能採信。再按「
    使用借貸係契約行為，原告主張使用借貸關係存在，應就使
    用借貸契約確已成立之事實，負舉證責任，若其先不能舉證
    ，則被告就其抗辯事實即令不能舉證，或其所舉證據尚有疵
    累，自應駁回原告之請求。」（最高法院87年度台上字第27
    34號、94年度台上字第767號判決意旨參照）。依證人己○
    ○、庚○○於原審所證述，上訴人交付系爭三紙支票之原因
    均與兩造共同與建商合建之土地、房屋有關（詳後述）；再
    本件上訴人主張係81年間之借貸，其間上訴人均未曾以各種
    方法保存證據，或為任何客觀可見之催告返還行為，則上開
    無法證明借貸關係存在之不利益，自應由其承擔。其未能舉
    證證明，上訴人主張系爭360萬元係屬借貸云云，無從遽予
    採信。又上訴人於原審及本院均僅係就被上訴人所抗辯者提
    出說明，欲證明被上訴人所抗辯者並非事實，然上訴人並未
    就其所主張兩造間有借貸關係存在之事實，舉證以實其說，
    揆諸前揭判決意旨，上訴人既不能舉證證明其主張為事實，
    被上訴人即無證明其抗辯事實為真之義務，而應認上訴人主
    張系爭款項係借款之事實並不可採。是上訴人基於消費借貸
    之法律關係，請求被上訴人返還系爭款項，即無理由。
六、上訴人另依不當得利之法律關係，請求被上訴人返還不當得
    利部分：
  (一)按「不當得利，以無法律上之原因而受利益，致他人受損害
    為其成立要件，依民事訴訟法第277條規定，應由主張該事
    實存在之原告負證明之責。而原告除應證明被告受有利益外
    ，尚應證明其受有利益係無法律上之原因，倘原告未能舉證
    證明之，則被告就其抗辯事實即令不能舉證，或所舉證據尚
    有疵累，仍應駁回原告之請求」（最高法院96年度台上字第
    158號判決、最高法院97年度台上字第684號判決要旨參照）
    。次按「主張不當得利請求權之原告，係因自己之行為致造
    成原由其掌控之財產發生主體變動，則因該財產變動本於無
    法律上原因之消極事實舉證困難所生之危險自應歸諸原告，
    始得謂平。是以原告對不當得利請求權之成立要件應負舉證
    責任，亦即原告必須證明其與被告間有給付之關係存在，且
    被告因其給付而受有利益以及被告之受益為無法律上之原因
    ，始能獲得勝訴之判決」（最高法院77年度台上字第1756號
    、91年度台上字第1673號判決意旨參照）。本件上訴人主張
    被上訴人受有票據兌領之利益為不當得利，自應就兩造間有
    給付之關係，被上訴人受有利益及被上訴人兌領票據無法律
    上之原因等成立要件負舉證責任。經查兩造就被上訴人有兌
    領票據之事實並不爭執，至於上訴人主張被上訴人兌領票據
    並無法律上原因，被上訴人因而受有利益，自應返還該不當
    得利款項等語，則為被上訴人否認，是上訴人自應就本件被
    上訴人兌領票據係不當得利之事實負舉證責任。被上訴人基
    於約70年間土地合建關係之分配，所取得系爭票款之給付作
    代價，自非不當得利。雖兩造與族親因合建訂有分配表明細
    ，惟合建或因房屋建築層樓不同，房屋建坪大小歧異，合計
    價值自有高低，且合建房屋之進行非短時間完成，涉及畸零
    地交換、工程是否順利進行，為兩造所不爭，則進行中嗣後
    兩造有無再協議，自非一成不變，姑不論被上訴人否認上訴
    人提出二、三十年前之分配表兩造全然按此分配，且本件合
    建發生於約70年間，再行辦理移轉登記發生於81年間，迄今
    事隔一、二十年，歷時甚久，上訴人交付票款後，至此始稱
    被上訴人係不當得利，衡之常情，尚難採信。雖舉證人甲○
    ○證稱當時合建之分配確係按上訴人提出之分配表分配，亦
    有找補情形云云，惟時隔二、三十年之久，證人竟能記憶猶
    新，顯證人附和上訴人之詞，且與證人己○○等人之證言不
    符，是其證言不能採信。而上訴人迄未能就被上訴人兌領系
    爭票據無法律上原因之成立要件，舉證以實其說，揆諸前開
    說明，自難認其主張為可採，或反苛責被上訴人應先舉證證
    明其兌領票款係有法律上之原因。
  (二)再依證人己○○、乙○○、壬○○及庚○○於原審證述之內
    容（參原審96年12月10日、96年12月31日、97年1月16日及
    97年4月16日言詞辯論筆錄）及證人庚○○提出之合建契約
    、分配明細，上訴人提出之分配位置對照圖、使用執照等可
    知，兩造確曾與堂兄弟等共同提供土地與建商合建房屋，並
    各自分得部分房屋及土地。就此，即係被上訴人主張上訴人
    係以系爭360萬元向其購買不動產之依據。
    1.依兩造各自提出之土地登記謄本及土地登記申請書記載之
      情形，81年間兩造就坐落臺中市○○區○○段667地號土
      地確有被上訴人將其土地所有權應有部分二分之一辦理移
      轉登記與上訴人之情形，且其買賣價金亦記明54萬9250元
      。其買賣原因日期登記為81年6月30日，於81年7 月23日
      辦理增值稅繳納，另送請地政機關辦理日期為81 年8月27
      日、登記完畢日期為81年8月29日，核與系爭支票3紙之日
      期分別為81年7月27日、81年8月27日及81年9 月27日相近
      ，是被上訴人辯稱係買賣不動產之價金，尚非無據。次查
      ，上訴人雖主張兩造未訂定一般所稱私契之不動產買賣契
      約，顯見兩造無買賣關係云云；然查，不動產買賣依實務
      運作，固然都有訂定公契（即向地政機關送請登記之買賣
      契約書）及私契之情形存在，惟兩造為同父母之親兄弟關
      係，且本件買賣距今已近16年，未能提出私契亦不能全然
      推定即無買賣行為。
    2.查81年間為國內不動產自75、6年間一路價格上揚之頂盛
      時期，是該數年間之不動產價格自與兩造委請他人合建時
      之70年間不可同日而語。而依兩造向地政機關送請登記之
      買賣契約書（俗稱公契）記載之價格為54萬9250元，則系
      爭土地兩造約定買賣價金360萬元，是否即確與不動產價
      格之一般市場行情不符，參酌兩造係親兄弟關係，有特殊
      情誼，亦難遽斷。
    3.兩造及其他兄弟、堂兄弟曾共同提供共有土地與建商合建
      房屋之事實，為兩造所不爭執，而依卷附由證人庚○○提
      供之合建分配表所示之建物分配結果，上訴人固係分配其
      現居住之房屋，然建物坐落基地則兩造仍各有土地所有權
      應有部分二分之一，此有土地登記謄本在卷可稽，故上訴
      人仍有買受系爭基地之必要。而證人庚○○已證述兩造係
      洽商後同意以360萬元買受（買受標的物因年代久遠，證
      人等均證述含建物而容有誤會），則兩造既係自行商定買
      受價格，其買受價格自亦無必需與市價相符之必要。
    4.證人己○○係系爭支票之發票人，且上訴人嗣後向臺中市
      農會借款用以清償己○○之票據債務。而支票金額亦高達
      360萬元，則其證稱其曾向上訴人詢問借此三張票據之目
      的，上訴人告以買屋等節，即屬合於常情；且上訴人借款
      當時告知係買屋之款項，亦無故為欺瞞之必要，是證人己
      ○○上揭證述內容，符合實情，應屬可採。至其餘證人壬
      ○○、乙○○固對於系爭上訴人所有之系爭建物及坐落基
      地之應有部分，有不同之陳述，然查各該證人年歲已高，
      且歷時甚久，依系爭合建分配明細表，兩造確有部分房屋
      係各分得三分之一（即分配表上之B1部分），另亦有部分
      被上訴人係分得二分之一部分（即分配表之B4部分，與壬
      ○○共同分得），是證人等所述之房屋分配固然與分配表
      記載內容不同，然不無因時日久遠而記憶失誤之情形，亦
      不能據此即推翻兩造間就上訴人所有系爭房屋坐落之土地
      應有部分曾有買賣行為之事實。
  (三)上訴人雖稱依合建分配表之記載上訴人所分配取得之不動產
    ，合計分得不動產價值為859萬6667元，絕非僅針對建物部
    分作分配，於與鄰地換地達成協議後，被上訴人即應與乙○
    ○、壬○○依分配表之分配結果，無條件將系爭B6之系爭土
    地、建物所有權回復登記予上訴人名義，且乙○○、壬○○
    均於原審到庭證述渠等將建物所有權移轉登記予上訴人，均
    係因換地事已處理，故未取分文，顯見被上訴人辯稱上訴人
    係因向其買受B6之「房屋」及「土地」所有權各二分之一之
    權利，而給付被上訴人360萬元乙節，並非真實云云。惟查
    上訴人向證人己○○借票，己○○於原審96年12月10日審理
    期日證述：「是他說買賣要分三次，第一次是訂約的時候要
    繳一次款，過戶的時候要繳一次，第三次就是交屋的時候繳
    一次。」（見原審卷第38頁第7列以下），而被上訴人就系
    爭土地有所有權二分之一，此有土地登記謄本在卷可稽，顯
    見當初辦理移轉登記係買受系爭土地之價金甚明。前開證人
    己○○之證述縱有部分出入，因時隔二、三十年，歷時甚久
    ，自難期證人之記憶清晰。至兩造有無另訂立任何買賣契約
    （私契），因兩造係兄弟關係，能辦好所有權移轉登記即可
    ，至於未在土地登記申請書上聲請登記以外約定事項記載「
    另立私契」，自不受影響。而在未辦妥移轉登記之前，上訴
    人稱自71年間即出租予訴外人陳吉雄至81年間，租賃契約終
    止後則由上訴人繼續支配使用乙節，推其因暫供上訴人使用
    收益，惟並不能證明系爭建物全部即屬上訴人所有之事實。
    另證人庚○○於原審97年1月16日證述：「原告戊○○有叫
    我幫忙開支票給被告丙○○先生，總共是三百陸拾萬元支票
    ，另外有現金十萬元，我叫原告戊○○私底下給付，因為土
    地及建物各一半的買賣價金，…房子是因為合建，價金是他
    們自己協調的，我來幫他們開支票而已。我可以篤定當初原
    告戊○○要回這個土地及建物的產權，因為當時我是里長，
    我印象非常深刻是因為被告的太太不願意把土地及建物過戶
    給原告，我居間協調非常多次才達成的，所以我印象很深刻
    。（系爭三張支票，為何會背書轉讓給你？）支票只是代寫
    ，支票是我背書沒有錯，是不是叫我去幫他換現金，這部份
    我還要查查看。（提示三張支票都有背書，是什麼原因？）
    依照我處理事情的習慣，印象中被告丙○○的太太不願意賣
    ，我想是不是我當時有承認我幫你背書，原告無法付錢的話
    ，我可以負責或者請我幫他換現金，這個那麼久了要再查才
    知道。」、「…我想應該是給付價款的事清，而不是借錢。
    」等語（見原審卷第139頁第8列以下、114頁第5列），核與
    前述證人己○○證述借票，支付買受系爭土地之價金相符，
    上訴人質疑上開證人庚○○等人證述不實，要難採信。參酌
    兩造之兄弟即證人壬○○於原審96年12月31日證述證述：「
    （原告戊○○與被告丙○○有無互相過戶的問題？）原告戊
    ○○目前住的這一間，當時建商說原告戊○○三分之二，被
    告丙○○三分之一，後來他們自己去代書那裡辦理過戶，辦
    的時候我沒去，詳細情形我也不清楚。」等語，雖應有部分
    登記與所述有所不符，然證人壬○○又證述：「（你剛剛說
    建商說被告丙○○的三分之一是怎麼一回事情？）被告丙○
    ○的權利有三分之一，那個房子我沒有權利。（既然被告丙
    ○○有三分之一，為何房子不登記三分之一給被告丙○○？
    ）因為原告戊○○佔了三分之二，所以才登記給原告戊○○
    ，因為房子沒有辦法分割，大家互相找補。」，亦見所述系
    爭建物被上訴人亦對之有權利甚明。是被上訴人辯稱本件系
    爭360萬元款項，係上訴人支付予伊之買受B6房屋土地之價
    金等語，應可採信。
  (四)末按「主張不當得利請求權存在之當事人，對於不當得利請
    求權之成立要件應負舉證責任，即應證明他方係無法律上之
    原因而受利益，致其受有損害。如受利益人係因給付而得利
    時，所謂無法律上之原因，係指給付欠缺給付之目的，故主
    張該項不當得利請求權存在之當事人，自應舉證證明該給付
    欠缺給付之目的。本件被上訴人既備位主張上訴人受領其交
    付之系爭款項係構成不當得利，自應舉證證明其給付係欠缺
    給付之目的；惟被上訴人不能證明其先位主張係基於消費借
    貸關係而交付款項，則充其量亦僅能認該特定之法律關係不
    存在，尚非得因此即推論其給付欠缺給付之目的。」（最高
    法院94年度台上字第542號判決意旨參照）。是就上訴人是
    否有不當得利請求權，應由上訴人負舉證責任。查兩造為親
    兄弟關係，合建後地主內部房屋分配之基礎，或基於房屋價
    值多寡計算，或基於族親或長輩公平分配找補，或參與合建
    事宜力促工程進行者之代價，如土地交換，事出多端，上訴
    人借票交付被上訴人之票款金額，證人庚○○、己○○、壬
    ○○等人已證稱係有利於被上訴人之證言，為上訴人買系爭
    受房屋之代價，上訴人稱係借款，已有未合。約70年間合建
    房屋迄今歷時甚久，被上訴人稱當時上訴人多年占用系爭建
    物使用收益，則亦可能為長輩公平分配找補結果，亦有可能
    合建後部分房屋未能後續建成，無法照原訂合建分配表分配
    之補償結果，亦有可能對力促合建事宜再推動進行者之代償
    ，亦有如上訴人所稱嗣有建商倒閉，至今尚未興建完成，則
    因應原分配結果再行找補之情形，均屬有法律上原因。上訴
    人就此並未提出確切證據，證明被上訴人受有利益，而無法
    律上原因，則本件上訴人之請求返還不當得利，自亦不能准
    許。是被上訴人抗辯稱系爭360萬元係兩造間不動產買賣價
    金，並非不當得利，尚屬可採。
七、綜上所述，上訴人未能舉證證明系爭票款係上訴人借貸予被
    上訴人之借款，或被上訴人兌領系爭票款係無法律上之原因
    ，是上訴人基於借貸關係及不當得利之法律關係，請求被上
    訴人給付360萬元，及82年1月1日起至清償日止，按年息5％
    計算之利息，洵屬無據，不應准許。原審因而駁回上訴人之
    訴及其假執行之聲請，核無不合。上訴論旨指摘原判決不當
    ，求予廢棄改判，為無理由，應予駁回。
八、本件判決之基礎已臻明確，兩造其餘之攻擊防禦方法及舉證
    ，核與判決無影響，毋庸一一論列，併此敘明。
九、據上論結，本件上訴為無理由，依民事訴訟法第449條第1項
    、第78條，判決如主文。
中    華    民    國    98    年    5     月    27    日
                  民事第五庭    審判長法  官  林陳松
                                      法  官  鄭金龍
                                      法  官  王重吉
以上正本係照原本作成。
如對本判決上訴，須於收受判決送達後20日內向本院提出上訴
書狀，其未表明上訴理由者，應於提出上訴後20日內向本院提
出上訴理由書 (須按他造人數附具繕本)。
上訴時應提出委任律師為訴訟代理人之委任狀。具有民事訴訟法
第466條之1第1項但書或第2項之情形為訴訟代理人者，另應附具
律師及格證書及釋明委任人與受任人有該條項所定關係之釋明文
書影本。
                                      書記官    林玉惠
中    華    民    國    98    年    6     月    1     日
                                                      Ｖ


司法院資訊處製作；財團法人民間司法改革基金會備份。
